---
# --- Metadatos Básicos ---
title: "Análisis del comportamiento de los jugadores en función de la ubicación geográfica y el género del videojuego: horas de uso y frecuencia de sesiones"
author:
   - Estefani Carreño
   - Aziel González
date: "Abril 2026"

# --- Metadatos Específicos de Plantilla ---
degree: "Computación I"
director: 
  - Jesús Ochoa 
  - Oliver Triveño
lugar: "Caracas"
facultad: 
  - Facultad de Ciencias Económicas y Sociales
  - Escuela de Estadistica y Ciencias Actuariales
# Ruta al escudo (relativa al archivo .Rmd)
escudo: "Latex/Classes/Escudos/faces"

# --- Bibliografía ---
bibliography: bibliografia.bib

# --- Configuración de Salida ---
output: 
  pdf_document:
    template: template.tex  # Llamamos al archivo de plantilla
    keep_tex: true                 # Útil para ver errores si ocurren
    toc: true                      # Generar índice
    number_sections: true
    citation_package: natbib       # Importante: forzar natbib porque tu plantilla lo usa

# --- Resumen (Abstract) ---
abstract: |
  En el presente trabajo se realiza un análisis estadístico sobre el comportamiento de los jugadores de videojuegos a nivel global. Se examina la influencia de la ubicación geográfica y el género del juego en los patrones de consumo, evaluando específicamente la intensidad de uso (horas totales) y la frecuencia de sesiones semanales. El estudio aplica técnicas estadísticas descriptivas y visualización de datos con R.
---

```{r setup, include=FALSE}
# Configuración global de chunks
knitr::opts_chunk$set(
  echo = FALSE,        # Mostrar código
  warning = FALSE,    # Ocultar advertencias
  message = FALSE,    # Ocultar mensajes de carga
  fig.align = "center",
  out.width = "90%",
  fig.pos = "H",
  out.extra = ""
)

# Cargar librerías necesarias
library(tidyverse)
library(knitr)
library(kableExtra)
library(scales)
```

\chapter*{Introducción}

La industria de los videojuegos ha dejado de ser un nicho para convertirse en un pilar económico global. Sin embargo, el éxito de un título no es accidental, sino el resultado de entender la compleja interacción entre la cultura regional y las preferencias de género de los usuarios. Para el análisis de datos, esto plantea un reto clave: ¿Cómo influyen la ubicación y el tipo de juego en la fidelidad y el tiempo que un usuario dedica a un videojuego? 

El presente trabajo realiza un análisis estadístico exhaustivo sobre el dataset Online Gaming.csv. Mediante el uso de herramientas en R y técnicas de visualización, se busca descomponer el comportamiento del jugador en función de su ubicación geográfica y el género del videojuego. Al adoptar un enfoque de corte transversal sobre una muestra sintética, este informe transforma métricas de intensidad y frecuencia de uso en información estratégica para la toma de decisiones en el sector de los videojuegos.

\section*{Estructura del informe}

\begin{itemize}
  \item{En el Capítulo I, se plantea la problemática de la variabilidad en los patrones de consumo, los objetivos, las variables de estudio, y el periodo de referencia.}
  \item{En el Capítulo II, se establece el Marco Teórico, información necesaria para el informe, definiendo los conceptos estadísticos clave como esperanza matemática, correlación, necesarios para la interpretación de los datos.}
  \item{En el Capítulo III, se describe las Bases Metódicas, detallando la naturaleza sintética del dataset y su proceso de limpieza. }
  \item{El Capítulo IV presenta el Análisis de Resultados, donde se exhiben tablas y gráficos generados dinámicamente en R Markdown es interpretrandolos.}
  \item{En el Capítulo V, se exponen las Conclusiones derivadas del análisis, orientadas a la toma de decisiones basada en los datos obtenidos.}
\end{itemize}


\chapter{Planteamiento del Problema}
A pesar del enorme y constante crecimiento que ha experimentado la industria global de los videojuegos en los últimos tiempos, existe una necesidad de contar con estudios especializados. Estos análisis deben centrarse en la recopilación y examen de ciertos datos específicos que poseen la capacidad de influir de manera determinante en los patrones de uso de los jugadores.

Ahora bien, dentro de estas variables críticas, destacan factores como la localización geográfica de los usuarios y el tiempo de consumo que estos dedican, siempre analizados en estrecha relación con el género de juego en cuestión. Para profundizar en este entendimiento, resulta fundamental abordar una serie de interrogantes que definen la dinámica del sector: 

\textbf{1.} ¿Cuáles son los géneros más populares en cada región y cómo se relacionan con la intensidad y frecuencia de juego?\ 

\textbf{2.}	¿Se puede establecer una relación directa entre el tiempo total invertido y la cantidad de sesiones semanales?\ 

Como consecuencia, esta fragmentación en el conocimiento existente impide, por ejemplo, determinar si los patrones de consumo responden más a factores culturales debido a su región o a características intrínsecas de cada tipo de juego. Asimismo, dificulta la identificación de perfiles de usuario basados en la intensidad de uso y su relación con la frecuencia de acceso, información crucial para el diseño de experiencias personalizadas.

Por tal motivo, la obtención de respuestas claras, detalladas y fundamentadas a estas preguntas no es un mero ejercicio estadístico; es una herramienta necesaria para alcanzar una comprensión integral del comportamiento del mercado. Solo a través de este conocimiento, es posible prever las reacciones de la audiencia y asegurar la efectividad de las estrategias aplicadas a la hora de realizar el lanzamiento de un nuevo producto.

\section{Justificación}

La relevancia de la presente investigación reside en la necesidad de realizar un análisis de los entornos regionales durante la fase de planeación de cualquier proyecto de software interactivo. Se observa que el consumo de géneros específicos de videojuegos no es un fenómeno uniforme, sino que presenta una variabilidad significativa condicionada por factores ideológicos, culturales y geográficos propios de cada país o continente. Esta diversificación en los patrones de uso constituye una fuente de información de alto valor estratégico para las empresas del sector.

Por otro lado, desde una perspectiva empresarial, la comprensión de estas dinámicas regionales es un factor determinante para la viabilidad económica y la sostenibilidad de las desarrolladoras. Dado que el objetivo primordial de estas organizaciones es el lanzamiento de productos de éxito que aseguren su permanencia en el mercado, resulta imperativo analizar variables como la afinidad por género de juego y su correlación directa con el tiempo de consumo por parte del usuario.

Finalmente, el estudio de estos indicadores permite establecer proyecciones informadas sobre el desempeño comercial de un proyecto. Al identificar qué géneros tienen mayor tracción en plazos de tiempo determinados según la región, es posible obtener indicios tempranos sobre el grado de aceptación y el éxito potencial que un desarrollo podrá alcanzar en el futuro, minimizando así la incertidumbre en la toma de decisiones.

\section{Objetivos}
 
\subsection{Objetivo General}

Analizar la relación entre la ubicación geográfica y la preferencia de género de videojuego, evaluando cómo estas variables influyen en los patrones de intensidad y frecuencia de uso de los jugadores.


\subsection{Objetivos Específicos}
\begin{itemize}
  \item{Identificar cuáles son los géneros de juego más populares en cada ubicación para establecer el contexto del mercado.}
  \item{Comparar las horas de dedicación y frecuencia de sesiones semanales entre distintos géneros de videojuegos.}
  \item{Evaluar la distribución de las horas totales de juego registradas por los usuarios para identificar niveles de dedicación.}
  \item{verificar si existe una relación directa entre el tiempo total de juego y la frecuencia semanal.}
\end{itemize}


\section {Variables de estudio}

\begin{table}[ht]
\centering
\caption{Variables consideradas} 
\resizebox{10cm}{!} {
\begin{tabular}{cll}
  \hline
  \textbf{TIPO} & \textbf{VARIABLE} & \textbf{DESCRIPCIÓN} \\ 
  \hline
  Categórica & Game Genre & Género del videojuego \\ 
  Categórica & Location & Locación donde se jugó el videojuego (país) \\ 
  Numérica & Sessions Per Week & Cantidad de sesiones de juego a la semana \\
  Numérica & Playtime Hours & Horas totales dedicadas a jugar \\ 
   \hline
\end{tabular}
}
\end{table}

\section{Variables y Análisis}

El estudio se organiza en cuatro partes principales que permiten entender el comportamiento del usuario desde distintas perspectivas:

\begin{itemize}
  \item{Género del videojuego y locación donde se jugó el videojuego: Cruzamos el género del videojuego con la ubicación del jugador. Esto nos permite establecer el contexto del mercado e identificar si ciertos tipos de juegos son éxitos globales o si su popularidad depende de factores culturales de cada país.}
  \item{Cantidad de sesiones de juego a la semana y horas totales dedicadas a jugar: Comparamos las horas totales de juego con la frecuencia de sesiones semanales. Este análisis revela si el jugador prefiere sesiones largas y esporádicas o accesos cortos pero frecuentes, diferenciando el comportamiento según el género del videojuego.}
  \item{Horas totales dedicadas a jugar: Analizamos la distribución de las horas de juego para clasificar a los usuarios según su compromiso.}
  \item{Cantidad de sesiones de juego a la semana y horas totales dedicadas a jugar: Verificamos si hay una relación directa entre el tiempo total y la constancia semanal. El objetivo es determinar si un aumento en las sesiones se traduce necesariamente en una mayor cantidad de horas totales, validando la consistencia del jugador.}
\end{itemize}

\section{Periodo de Referencia}

El presente trabajo utiliza el dataset Online Gaming.csv, el cual es un conjunto de datos de naturaleza sintética diseñado para el modelado estadístico y predictivo, suministrado por la unidad curricular. Dado que los registros han sido generados algorítmicamente para simular patrones de comportamiento de usuarios, el estudio prescinde de un periodo de referencia cronológico. En su lugar, se adopta un enfoque de corte transversal, donde el análisis se centra exclusivamente en las correlaciones y distribuciones de las variables de consumo en un entorno controlado y atemporal.


\chapter{Marco Teórico}


\section{Bases Teóricas}

El presente capítulo establece los fundamentos matemáticos y estadísticos necesarios para este informe. Además de integrar antecedentes para dar base al análisis.

\subsection{Antecedentes}

A continuación, se presentan estudios y reportes técnicos recientes que fundamentan el análisis del comportamiento de usuarios en entornos de videojuegos online.\

En la actualidad, el análisis del comportamiento del jugador se fundamenta en la relación entre el género del videojuego, locación, etc. Investigaciones técnicas publicadas en ResearchGate (2025) sugieren que el género del videojuego no es solo una categoría estética, sino un predictor del compromiso del usuario; se ha observado que géneros como los RPG y la Estrategia tienden a generar sesiones con horas de juego significativamente más alto, mientras que los géneros de Acción o Deportes impulsan un mayor volumen de sesiones por semana, aunque de menor duración. Este fenómeno técnico subraya la necesidad de analizar ambas métricas de forma conjunta para evitar sesgos en la interpretación de la intensidad de uso.\

Asimismo, el Global Games Market Report (Newzoo, 2025) destaca que la locación sigue siendo un factor diferenciador crítico debido a la infraestructura tecnológica y las preferencias culturales de cada región. Estudios demográficos de Statista (2025) respaldan esta premisa, indicando que la ubicación geográfica influye directamente en la distribución de las sesiones por semana. Gracias a esta base investigativa, se da pie a la presente investigación.

\subsection{Consumo Digital Situacional}

Se define el Consumo Digital Situacional como el patrón de interacción de un usuario con entornos virtuales, determinado por la convergencia de factores estructurales (disponibilidad tecnológica y geográfica) y preferencias temáticas (géneros). Bajo este marco, el comportamiento del jugador se operacionaliza a través de la intensidad del uso (horas de juego) y la recurrencia del hábito (frecuencia de sesiones), donde la locación actúa como una variable de contexto que condiciona tanto el acceso como el tiempo disponible, mientras que el género del videojuego funciona como el catalizador de la motivación para mantener dicha interacción.\

Esta información es necesaria para entender que el comportamiento del jugador va relacionado con las variables de estudio.

\subsection{Análisis Exploratorio de Datos (EDA)}

El Análisis Exploratorio de Datos (EDA), desarrollado por John Tukey, es un proceso iterativo fundamental para descubrir estructuras, detectar anomalías y sintetizar las propiedades de una muestra.\

En esta invesgación, se aplican herramientas visuales y estadística descriptiva, ya que no contamos con mayores recursos de análisis.\

Para las variables cuantitativas del estudio, como Sessions Per Week y Playtime Hours, se analizan los momentos centrales, medidas de posición y dispersión:\

**Media Muestral ($\bar{x}$):**
$$\bar{x} = \frac{1}{n} \sum_{i=1}^{n} x_i$$
**Varianza ($S^2$):**
$$\sigma^2 = \frac{\sum_{i=1}^{N} (x_{i} - \bar{x})^2}{N}$$

**Coeficiente de Correlación de Pearson ($r_{xy}$):**
$$r_{xy} = \frac{\sum_{i=1}^{n} (x_i - \bar{x})(y_i - \bar{y})}{\sqrt{\sum_{i=1}^{n} (x_i - \bar{x})^2 \sum_{i=1}^{n} (y_i - \bar{y})^2}}$$
Para las variables categóricas como Game Genre y Location, se aplica un análisis de frecuencias para identificar predominancia de videojuegos online en differences locaciones.

\chapter{Marco Metódico}
En esta sección se presentan las metodologías y procedimientos algorítmicos implementados para abordar los objetivos de la investigación. Se detalla el tratamiento técnico de la fuente de datos Online Gaming.csv, cuyo procesamiento se realizó íntegramente utilizando el lenguaje de programación R bajo el entorno de desarrollo RStudio.
 
\section{Bases metódicas utilizadas en el trabajo de investigación}

El presente estudio se desarrolla bajo un enfoque cuantitativo de nivel descriptivo-correlacional. La elección de este alcance responde a la intención de establecer una base sólida de conocimiento sobre el comportamiento de los jugadores mediante la observación directa de las variables de uso.

\subsection{Alcance de la investigación}

Se ha delimitado el análisis al nivel descriptivo y correlacional atendiendo a la etapa de formación académica de los investigadores. Se prioriza el dominio y la aplicación rigurosa de los fundamentos de la Estadística Descriptiva y el cálculo de Coeficiente de Correlación. Esta decisión metodológica garantiza la validez interna del estudio.

\subsection{Fuente de datos}

El dataset objeto de estudio, denominado "Online Gaming.csv", está compuesto originalmente por un total de 40.034 filas y 13 columnas. Cada registro representa el perfil de actividad de un jugador único.
Para las variables cuantitativas calculamos estadisticas descriptivas (dataset original):

```{r tabla_cuanti_final, echo=FALSE, results='asis', message=FALSE, warning=FALSE}
datos <- read.csv("17. Online Gaming.csv")

# Procesamiento EXCLUYENDO PlayerID
resumen_cuanti <- datos %>%
  select(where(is.numeric)) %>%
  select(-PlayerID) %>% # Aquí eliminamos la columna ID
  summarise(across(everything(), list(
    Media = ~mean(.x, na.rm = TRUE),
    Mediana = ~median(.x, na.rm = TRUE),
    Desv_Est = ~sd(.x, na.rm = TRUE),
    Min = ~min(.x, na.rm = TRUE),
    Max = ~max(.x, na.rm = TRUE)
  ))) %>%
  pivot_longer(cols = everything(), 
               names_to = c("Variable", ".value"), 
               names_sep = "_")

# Ajuste de espacio para que pegue al texto anterior
cat("\\vspace{-15pt}") 

# Renderizado compacto y fijo
resumen_cuanti %>%
  kbl(format = "latex", 
      booktabs = TRUE, 
      digits = 2,
      caption = "Resumen Estadístico de Variables Numéricas",
      col.names = c("Variable", "Media", "Mediana", "Desv. Est.", "Mín.", "Máx.")) %>%
  kable_styling(latex_options = c("striped", "H"), 
                position = "center",
                font_size = 9) %>%
  column_spec(1, bold = TRUE)
```
Para las variables cualitativas se muestra un grafico de barras:

```{r grafica_frecuencias_libres, echo=FALSE, fig.height=9, fig.width=12, fig.pos="H"}

# Preparación de datos
datos_cuali_grafica <- datos %>%
  select(where(is.character) | where(is.factor)) %>%
  pivot_longer(cols = everything(), 
               names_to = "Variable", 
               values_to = "Categoria") %>%
  group_by(Variable, Categoria) %>%
  summarise(Frecuencia = n(), .groups = "drop")

# Gráfico con escalas independientes
ggplot(datos_cuali_grafica, aes(x = reorder(Categoria, -Frecuencia), y = Frecuencia, fill = Frecuencia)) +
  geom_col(show.legend = FALSE, color = "white", size = 0.1) +
  
#scales = "free" permite que cada cuadro tenga sus propios números y no se vea raro
  facet_wrap(~Variable, scales = "free", ncol = 3) + 
  
  scale_fill_gradient(low = "#AED6F1", high = "#2E86C1") +
  labs(
    title = "Distribución de Frecuencias: Análisis por Variable",
    x = "Categoría",
    y = "Frecuencia Absoluta"
  ) +
  theme_minimal() +
  theme(
    plot.title = element_text(face = "bold", size = 16, hjust = 0.5),
    plot.subtitle = element_text(hjust = 0.5, color = "gray40"),
    strip.background = element_rect(fill = "gray92", color = "white"),
    strip.text = element_text(face = "bold", size = 11),
    axis.text.x = element_text(angle = 45, hjust = 1, size = 9),
    # Añadimos un poco de espacio entre paneles
    panel.spacing = unit(1.5, "lines") 
  )
```

\subsection{Limpieza de datos}
Para asegurar que el análisis sea confiable, se realizó un proceso de depuración sobre el dataset original:
\begin{itemize}
  \item{Tratamiento de Valores Nulos (NAs): Se identificaron los valores ausentes para asegurar que los cálculos de correlación se realicen sobre pares completos de datos, evitando sesgos en los estimadores. Lo que dio por resultado que el dataset no presenta valores nulos.} 
  \item{Detección de Duplicados e Inconsistencias: Se detectaron registros redundantes y de sintaxis o tipos de datos inconsistentes que dificultarían la lectura por parte de los algoritmos de R. El resultado fue que el dataset no presenta duplicados ni inconsistencias.} 
  \item{Normalización de Variables: Se verificó que las variables numéricas mantuvieran una estructura coherente para facilitar el cálculo de los momentos centrales y los estadísticos de dispersión. Se obtuvo que el dataset no necesita normalización de variables ya que estas cumplen con la sintaxis necesaria.}
  \item{Detección de Valores Atípicos: Se verifico que no hubiera valores atípicos que afecten la media. Lo que dio por resultado que la variable In Game Purchases contiene 8041 valores atípicos, ya que es una variable que no se toma en cuenta en la investigación no afecta el análisis.}
\end{itemize}

```{r limpieza-datos, include=FALSE}
glimpse(datos)
summary(datos)

# Tratamiento de Valores Nulos (NAs)
colSums(is.na(datos)) 
sum(is.na(datos))

# Detección de Duplicados e Inconsistencias
sum(duplicated(datos))
# Revisamos estructura para asegurar que tipos (int, chr, num) coincidan
str(datos)

# Identificación de Outliers (IQR) en las variables numéricas
numeric_cols <- datos[, sapply(datos, is.numeric)]
outliers_count <- sapply(numeric_cols, function(x) {
  stats <- boxplot.stats(x)$out
  length(stats)
})

# 3. Verificación de categorías únicas
errores_categorias <- lapply(datos[, sapply(datos, is.character)], unique)

print("--- Reporte de Calidad de Datos ---")
print("Cantidad de Outliers detectados:")
print(outliers_count)
print(errores_categorias)
```


\chapter{Análisis de Resultados}

A continuación, se reportan los resultados del estudio, comenzando con una descripción estadística exhaustiva de las variables. Posteriormente, se añade el análisis de los resultados obtenidos.

\section{Game Genre y Location}

A partir del primer objetivo de esta investigación (Identificar cuáles son los géneros de juego más populares en cada ubicación), se presenta la siguiente gráfica de barras agrupadas:


```{r grafico-popularidad, fig.pos = 'H', out.width = '80%', out.height = '30%', fig.align = 'center', fig.cap = "Popularidad de Géneros por Ubicación"}

# Paleta de  colores
paleta_degradado <- c(
  "Action"     = "#1B4F72", # El más oscuro
  "Simulation" = "#21618C", 
  "RPG"        = "#2E86C1", 
  "Strategy"   = "#3498DB", 
  "Sports"     = "#5DADE2"  # El más claro
)

# Grafico
ggplot(datos, aes(x = fct_infreq(Location), fill = GameGenre)) +
  geom_bar(position = position_stack(reverse = TRUE), width = 0.7) +
  geom_text(
    stat = 'count', 
    aes(label = after_stat(count), group = GameGenre), 
    position = position_stack(vjust = 0.5, reverse = TRUE), 
    color = "white", 
    size = 3.5, 
    fontface = "bold"
  ) +
  scale_fill_manual(values = paleta_degradado) +
  theme_minimal() +
  labs(
    title = "Géneros más populares por Región",
    x = "Región",
    y = "Cantidad de Jugadores",
    fill = "Género"
  ) +
  theme(
    panel.grid.minor = element_blank(),
    panel.grid.major.x = element_blank(),
    plot.title = element_text(face = "bold", size = 16),
    axis.title = element_text(face = "bold"),
    legend.position = "right"
  )
```


Al observar las barras de manera individual, es posible identificar el género predominante en cada ubicación (la barra de mayor altura): 

\begin{itemize} 
  \item En USA, se observa un ligero liderazgo del género Sports (3,260). 
  \item En Europe, el género con mayor frecuencia es Sports (2,431). 
  \item En Asia, destaca levemente el género Action (1,656). 
  \item En la categoría Other, la distribución es casi idéntica, con una mínima ventaja para Simulation (795). 
\end{itemize}


El análisis de popularidad permitió cumplir el objetivo de identificar la moda estadística por región, determinando que en USA predominan el género de Sports, mientras que en Europe lidera Sports y Asia el liderazgo recae en los videojuegos de Action. No obstante, el hallazgo más relevante para el contexto del mercado es la estrecha competitividad entre categorías; la diferencia entre el género más popular y el menos frecuente es mínima en todos los territorios, lo que define un mercado globalizado y altamente diversificado donde ningún género ejerce un monopolio de preferencia claro.

\section{PlayTime Hours}

Para evaluar la distribución de las horas de juego, se presenta a continuación un diagrama de caja (boxplot) que segmenta la variable PlayTimeHours en tres niveles de dedicación:

```{r boxplot-compromiso-final, message=FALSE, warning=FALSE, fig.cap="Distribución de Horas por Nivel de Compromiso", fig.pos = 'H', out.width = '85%'}

# Puntos de corte
cortes <- quantile(datos$PlayTimeHours, probs = c(0.33, 0.66))

dataset_boxplot <- datos %>%
  mutate(Categoria = case_when(
    PlayTimeHours <= cortes[1] ~ "Casual",
    PlayTimeHours <= cortes[2] ~ "Regular",
    TRUE ~ "Hardcore"
  )) %>%
  mutate(Categoria = fct_relevel(Categoria, "Casual", "Regular", "Hardcore"))

# Generacion del Boxplot
ggplot(dataset_boxplot, aes(x = Categoria, y = PlayTimeHours, fill = Categoria)) +
  geom_boxplot(outlier.colour = "red", outlier.shape = 16, outlier.size = 1.5) +
  scale_fill_manual(values = c("#6baed6", "#2171b5", "#08306b")) +
  labs(title = "Análisis de Dispersión: Horas de Juego por Jugador",
       x = "Nivel de Compromiso",
       y = "Horas Totales Dedicadas (PlayTimeHours)") +
  theme_minimal() +
  theme(legend.position = "none")
```

Al observar el gráfico, se nota que las categorías de Casual, Regular y Hardcore no se mezclan entre sí, lo que significa que cada tipo de jugador tiene un hábito de consumo muy marcado y diferente al resto. Mientras que los jugadores casuales son más constantes y predecibles en sus pocas horas de juego, los jugadores "Hardcore" muestran una mayor variedad, con algunos dedicando mucho más tiempo que otros dentro de su misma categoría. Esta clara "escalera" en los niveles de dedicación confirma que el mercado está segmentado por el grado de compromiso, demostrando que la intensidad con la que se juega es un factor determinante que diferencia a un perfil de otro.

\section{Comparación de las horas de dedicación entre frecuencia de sesiones semanales según distintos géneros de videojuegos.}

Para profundizar en la dinámica de uso, se presenta un análisis comparativo que cruza la frecuencia de sesiones con el tiempo total de juego, segmentado por cada género de videojuego:

```{r comparativa-interaccion-azul-fuerte, message=FALSE, warning=FALSE, fig.cap="Distribución de Horas vs. Sesiones por Género", fig.pos = 'H', out.width = '100%'}

# Paleta de colores
colores_azules <- c(
  "Action" = "#6baed6",     # Azul medio
  "RPG" = "#4292c6",        # Azul fuerte
  "Simulation" = "#2171b5", # Azul intenso
  "Sports" = "#08519c",     # Azul oscuro
  "Strategy" = "#08306b"    # Azul medianoche
)

# Grafico
ggplot(datos, aes(x = SessionsPerWeek, y = PlayTimeHours, color = GameGenre)) +
  geom_jitter(alpha = 0.2, size = 0.5) +
  facet_wrap(~GameGenre) + 
  scale_color_manual(values = colores_azules) + 
  labs(title = "Relación Frecuencia vs. Dedicación por Género",
       x = "Sesiones por Semana",
       y = "Horas Totales Dedicadas") +
  theme_minimal() +
  theme(
    legend.position = "none",
    strip.background = element_rect(fill = "#2171b5", color = "white"),
    strip.text = element_text(face = "bold", color = "white"),
    panel.grid.minor = element_blank()
  )
```

El análisis visual de dispersión segmentado por género revela una distribución uniforme y rectangular en todos los paneles. Esta forma del gráfico indica que no existe una correlación lineal fuerte entre la cantidad de sesiones y las horas totales; es decir, en cada género encontramos de manera equitativa a todo tipo de jugadores: desde aquellos con pocas sesiones y pocas horas, hasta los que presentan una alta frecuencia y dedicación.

\section{Relacion lineal entre Playtime Hours y Sessions Per Week}

Para verificar si existe una relación directa entre el tiempo total de juego y la constancia semanal, se procedió a calcular el Coeficiente de Correlación de Pearson (r):

```{r verificacion-correlacion, message=FALSE, warning=FALSE, fig.cap="Correlación Lineal entre Sesiones y Horas", fig.pos = 'H', out.width = '85%'}

# Calculo del coeficiente de correlacion
r_valor <- cor(datos$SessionsPerWeek, datos$PlayTimeHours)

# Visualizacion para validar la relación directa
ggplot(datos, aes(x = SessionsPerWeek, y = PlayTimeHours)) +
  geom_jitter(alpha = 0.1, color = "#08519c", size = 0.5) +
  geom_smooth(method = "lm", color = "red", se = TRUE) +
  labs(title = "Verificación de Relación Directa",
       subtitle = paste("Coeficiente de Correlación de Pearson:", round(r_valor, 4)),
       x = "Sesiones por Semana (Constancia)",
       y = "Horas Totales (Dedicación)") +
  theme_minimal()
```

Para verificar si un aumento en las sesiones semanales se traduce necesariamente en una mayor cantidad de horas totales, se calculó el Coeficiente de Correlación de Pearson, obteniendo un valor de -0.0037. Desde el punto de vista estadístico, este resultado indica una correlación nula, lo que significa que la constancia semanal y la dedicación horaria operan como variables independientes.

\chapter{Conclusiones y Recomendaciones}

\textbf{1.-} Conclusión 1: A través del análisis de las frecuencias de géneros de videojuego por locación, se concluye que el mercado de videojuegos es altamente homogéneo. Aunque se detectaron preferencias ligeras (como el gusto por la Estrategy en USA o la Action en Europe y Asia), la diferencia con los demás géneros es tan pequeña que no se puede hablar de un dominio absoluto. Esto sugiere que los gustos de los jugadores se han globalizado, permitiendo que un mismo título tenga potencial de éxito casi idéntico en cualquier continente.\

\textbf{Recomendación:}
Debido a que no existe un género que domine el mercado de forma absoluta en ninguna región en los resultados de esta investigación, existe una oportunidad para que las desarrolladoras se arriesguen con nuevas propuestas. La paridad en los gustos globales indica que el mercado está abierto a recibir cualquier género, siempre y cuando la calidad del producto sea competitiva.\

\textbf{2.-} Conclusion 2: Los datos muestran una separación clara y ordenada en los niveles de consumo. Los jugadores no saltan de una categoría a otra de forma aleatoria; se agrupan en tres perfiles bien definidos: 

\begin{itemize} 
  \item Casual: Constante y de bajo consumo. 
  \item Regular: Un punto intermedio de compromiso.
  \item Hardcore: Un grupo más diverso, donde algunos llevan la dedicación al extremo. Esto nos indica que para predecir cuánto jugará alguien, es más importante saber qué tipo de jugador es que de qué país viene.
\end{itemize}.

\textbf{Recomendación:} 
Al existir grupos tan definidos y sin cruces entre sí, la estrategia debe abandonar el concepto de "jugador promedio" y enfocarse en la especialización por nichos:

\begin{itemize} 
  \item Enfoque de Producto: Desarrollar mecánicas de "entrada y salida rápida" para el segmento Casual (baja dedicación/alta constancia) y sistemas de profundidad expansiva para el Hardcore (alta dedicación/alta variabilidad). 
  \item Eficiencia en la Inversión Publicitaria: Se recomienda redirigir los presupuestos de marketing hacia canales digitales que permitan segmentar por intereses y comportamientos de uso en lugar de límites geográficos. Al ser un mercado globalizado y competitivo, es más rentable captar a un "jugador de estrategia hardcore" en cualquier parte del mundo que intentar convencer a toda la población de una región específica. 
\end{itemize}

\textbf{3.-} Conclusion 3.\

\textbf{Recomendación} Recomendación n del trabajo de investigación.\

\appendix
\renewcommand{\thechapter}{\Alph{chapter}}

\chapter{Anexo A}

\chapter{Anexo B}

\chapter{Anexo C}

